ACORDAO-COMPLETO-2446655

ACÓRDÃO 1734/2021 ATA 4/2021 - PRIMEIRA CÂMARA

Vistos, relatados e discutidos estes autos de processo de tomada de contas especial instaurada pelo Fundo Nacional de Saúde em face da omissão na prestação de contas quanto aos recursos repassados por força do Convênio 31.375/2012,
ACORDAM os Ministros do Tribunal de Contas da União, reunidos em sessão da Primeira Câmara, ante as razões expostas pelo relator, em:
	9.1. com fundamento nos arts. 1º, inciso I, e 16, inciso III, alíneas "a" e "c", da Lei 8.443/1992 c/c os arts. 19 e 23, inciso III, da mesma Lei, e com os arts. 1º, inciso I, 209, inciso III, 210 e 214, inciso III, do RITCU, julgar irregulares as contas do sr. Manoelito Carneiro da Silva (XXX.381.065-XX) e da Associação Brasileira de Caridade (14.483.762/0001-09) , condenando-os ao pagamento da quantia abaixo discriminada, com a fixação do prazo de 15 (quinze) dias, a contar das notificações, para comprovarem, perante o Tribunal (art. 214, inciso III, alínea "a", do RITCU) , o recolhimento da dívida aos cofres do Fundo Nacional de Saúde, atualizada monetariamente e acrescida dos juros de mora, calculados a partir da data indicada até a do efetivo recolhimento, na forma prevista na legislação em vigor:
	Data de ocorrência
	Valor histórico (R$) 

	29/8/2013
	90.612,00

9.2. aplicar ao sr. Manoelito Carneiro da Silva (XXX.381.065-XX) e à Associação Brasileira de Caridade (14.483.762/0001-09) multa individual no valor de R$ 68.000,00 (sessenta e oito mil reais) , nos termos do art. 57 da Lei 8.443/1992 c/c o art. 267 do RITCU, fixando-lhes o prazo de quinze dias, a contar da notificação, para comprovarem, perante o Tribunal (art. 214, inciso III, alínea "a", do RITCU) , o recolhimento da dívida aos cofres do Tesouro Nacional, atualizada monetariamente desde a data do presente acórdão até a data do efetivo recolhimento, se for paga após o vencimento, na forma da legislação em vigor;
9.3. autorizar, nos termos do art. 28, inciso II, da Lei 8.443/1992, a cobrança judicial das dívidas, caso não sejam atendidas as notificações;
9.4. autorizar, caso solicitado, o pagamento das dívidas em até 36 (trinta e seis) parcelas mensais e consecutivas, nos termos do art. 26 da Lei 8.443/1992 c/c o art. 217 do RITCU, fixando o prazo de 15 (quinze) dias, a contar do recebimento da notificação, para comprovação perante o Tribunal do recolhimento da primeira parcela, e de 30 (trinta) dias, a contar da parcela anterior, para comprovação do recolhimento das demais parcelas, devendo incidir sobre cada valor mensal, atualizado monetariamente, os juros de mora devidos, na forma prevista na legislação em vigor;
9.5. alertar os responsáveis de que a inadimplência de qualquer parcela acarretará o vencimento antecipado do saldo devedor;
9.6. dar ciência da presente deliberação ao Procurador-Chefe da Procuradoria da República no Estado da Bahia, nos termos do § 3º do art. 16 da Lei 8.443/1992 c/c o § 7º do art. 209 do RITCU; e
9.7. dar ciência do presente acórdão aos responsáveis e ao FNS.

Tomada de contas especial instaurada em razão da omissão no dever de prestar contas de convênio que teve como objeto dar apoio à aquisição de equipamentos e material permanente.

Primeira Câmara

3. Interessados/Responsáveis:
3.1. Interessado: Fundo Nacional de Saúde
3.2. Responsáveis: Manoelito Carneiro da Silva (XXX.381.065-XX) e Associação Brasileira de Caridade (14.483.762/0001-09)

13.1. Ministros presentes: Walton Alencar Rodrigues (Presidente), Benjamin Zymler (Relator) e Jorge Oliveira.
13.2. Ministro-Substituto convocado: Marcos Bemquerer Costa.

BENJAMIN ZYMLER

Adoto como relatório, com alguns ajustes de forma, a instrução elaborada no âmbito da Secretaria de Controle Externo de Tomada de Contas Especial (SecexTCE) , inserta à peça 56:
"INTRODUÇÃO
Cuidam os autos de tomada de contas especial instaurada pelo Fundo Nacional de Saúde - MS em desfavor de Manoelito Carneiro da Silva (XXX.381.065-XX) , na condição de presidente, e da Associação Brasileira de Caridade (14.483.762/0001-09) em razão de omissão no dever de prestar contas realizadas por meio do Convênio 31375/2012, registro Siconv 773596 (peça 5) , firmado entre o Ministério da Saúde e Associação Brasileira de Caridade, e que tinha por objeto dar apoio técnico e financeiro para aquisição de equipamentos e de material permanente.
HISTÓRICO
Em 29/3/2019, com fundamento na IN/TCU 71/2012, alterada pela IN/TCU 76/2016 e pela DN/TCU 155/2016, o dirigente do Fundo Nacional de Saúde - MS autorizou a instauração da tomada de contas especial (peça 1) . O processo foi registrado no sistema e-TCE com o número 1002/2019.
O Convênio 31.375/2012, registro Siconv 773596, foi firmado no valor de R$ 100.000,00, sendo o valor integral do ajuste à conta do concedente e sem contrapartida do convenente, consoante cláusula terceira do termo de convênio (peça 5, p. 6) . O ajuste teve vigência de 27/12/2012 a 26/8/2014, com prazo para apresentação da prestação de contas até 26/10/2014. Os repasses efetivos da União totalizaram R$ 90.612,00, consoante a ordem bancária 2013OB828201, tendo sido realizado em 29/8/2013, de acordo com o extrato bancário da conta específica (peça 9) .
O fundamento para a instauração da tomada de contas especial, conforme consignado na matriz de responsabilização elaborada pelo tomador de contas (peça 29) , foi a constatação da seguinte irregularidade: 
'Não comprovação da boa e regular aplicação dos recursos federais repassados à ASSOCIAÇÃO BRASILEIRA DE CARIDADE, em face da omissão no dever de prestar contas dos valores transferidos, no âmbito do convênio descrito como '1 - EQUIPAMENTOS E MATERIAL PERMANENTE: A) AQUISIÇÃO DE CAMA FAWLER MECANICA; B) AQUISIÇÃO DE MESA DE CABECEIRA', no período de 27/12/2012 a 26/8/2014, cujo prazo encerrou-se em 26/10/2014.'
Os responsáveis arrolados na fase interna foram devidamente comunicados (peças 15, 16, 17, 18 e 20) e, diante da ausência de justificativas suficientes para elidir a irregularidade e da não devolução dos recursos, instaurou-se a tomada de contas especial.
No relatório do Tomador de Contas Especial 76/2019 (peça 30) , consta que o prejuízo importaria no valor original de R$ 90.612,00, imputando-se a responsabilidade a Manoelito Carneiro da Silva, presidente da Associação ABC, no período de 9/3/2010 a 10/8/2015, na condição de dirigente, e Associação Brasileira de Caridade, na condição de entidade convenente. 
Em 18/7/2019, a Controladoria-Geral da União emitiu o Relatório de Auditoria 773/2019 (peça 31) , em concordância com o relatório do tomador de contas. O certificado de auditoria e o parecer do dirigente do órgão de controle interno concluíram pela irregularidade das presentes contas (peças 32 e 33) .
Em 30/8/2019, o ministro responsável pela área atestou haver tomado conhecimento das conclusões contidas no relatório e certificado de auditoria, bem como do parecer conclusivo do dirigente do órgão de controle interno, manifestando-se pela irregularidade das contas, e determinou o encaminhamento do processo ao Tribunal de Contas da União (peça 34) .
No âmbito do TCU, foi realizada a análise constante da instrução à peça 37, em que se concluiu pela necessidade de citação e audiência dos responsáveis. A proposta contou com a anuência da unidade (peça 39) e do relator, Min. Benjamin Zymler (peça 40) , que autorizou as citações e audiências propostas.
As citações e audiência foram realizadas conforme resumido no despacho à peça 54, tendo as partes permanecido silentes.
ANÁLISE DOS PRESSUPOSTOS DE PROCEDIBILIDADE DA IN/TCU 71/2012
Apreciação do Prejuízo ao Contraditório e Ampla Defesa
Verifica-se que não houve o transcurso de mais de dez anos desde o fato gerador sem que tenha havido a notificação dos responsáveis pela autoridade administrativa federal competente (art. 6º, inciso II, c/c o art. 19 da IN/TCU 71/2012, modificada pela IN/TCU 76/2016) , uma vez que o fato gerador da irregularidade sancionada ocorreu em 27/10/2014, e os responsáveis foram notificados sobre a irregularidade pela autoridade administrativa competente conforme abaixo:
Manoelito Carneiro da Silva, por meio do ofício acostado à peça 17, recebido em 23/1/2018, conforme A.R. (peça 18) .
Associação Brasileira de Caridade, por meio do ofício acostado à peça 15, recebido em 25/1/2018, conforme A.R. (peça 16) .
Valor de Constituição da TCE 	
 Verifica-se, ainda, que o valor atualizado do débito apurado (sem juros) em 1/1/2017 é de R$ 116.427,36, portanto, superior ao limite mínimo de R$ 100.000,00, na forma estabelecida nos arts. 6º, inciso I, e 19 da IN/TCU 71/2012, modificada pela IN/TCU 76/2016. 
OUTROS PROCESSOS/DÉBITOS NOS SISTEMAS DO TCU COM OS MESMOS RESPONSÁVEIS
 Informa-se que não foi encontrado débito imputável ao responsável em outros processos no Tribunal.
 A tomada de contas especial está, assim, devidamente constituída e em condição de ser instruída.
EXAME TÉCNICO			 
 Da análise dos documentos presentes nos autos, verifica-se que o Sr. Manoelito Carneiro da Silva (XXX.381.065-XX) , na condição de presidente, e a Associação Brasileira de Caridade (14.483.762/0001-09) eram as pessoas responsáveis pela gestão e execução dos recursos federais recebidos por meio do Convênio 31.375/2012, registro Siconv 773596, tendo o prazo final para apresentação da prestação de contas expirado em 26/10/2014. 
 Verifica-se que foi dada oportunidade de defesa aos agentes responsabilizados na fase interna, em obediência aos princípios constitucionais que asseguram o direito ao contraditório e à ampla defesa (art. 5º, inciso LV, da Constituição Federal) , conforme detalhado no item 'Análise dos Pressupostos de Procedibilidade da IN/TCU 71/2012', subitem 'Prejuízo ao Contraditório e Ampla Defesa'.
 Entretanto, os responsáveis não apresentaram justificativas suficientes para elidir a irregularidade e não recolheram o montante devido aos cofres do Fundo Nacional de Saúde, razão pela qual suas responsabilidades devem ser mantidas.
 De acordo com as análises empreendidas nesta fase instrutória, a irregularidade descrita no relatório do tomador (peça 30) , bem como as respectivas condutas identificadas, que deram origem a esta TCE, podem ser melhor descritas da forma que se segue. A estrutura adotada nesta instrução reflete a matriz de responsabilização constante do Anexo 1 desta instrução técnica: 
Irregularidade 1: não comprovação da boa e regular aplicação dos recursos federais repassados à Associação Brasileira de Caridade, em face da omissão no dever de prestar contas dos valores transferidos, no âmbito do Convênio 31.375/2012, registro Siconv 773596.
Fundamentação para o encaminhamento: 
Como restou caracterizada a omissão no dever de prestar contas, também se verificou a não comprovação da boa e regular aplicação dos recursos objeto deste processo.
Não consta informação nos autos sobre devolução do saldo do convênio, disponível nas aplicações financeiras, no valor histórico de R$ 1.263,37 (peça 9, p. 12) .
Nesse diapasão, cabe ressaltar que é pacífica a jurisprudência deste Tribunal no sentido de que compete ao gestor o ônus de provar a aplicação regular dos recursos que lhe foram confiados (Acórdão 974/2018-TCU-Plenário (Relator: Bruno Dantas) , 511/2018-Plenário (Relator: Aroldo Cedraz) , 3.875/2018-1ª Câmara (Relator: Vital Do Rêgo) , 1.983/2018-1ª Câmara (Relator: Bruno Dantas) , 1.294/2018-1ª Câmara (Relator: Bruno Dantas) , 3.200/2018-2ª Câmara (Relator: Aroldo Cedraz) , 2.512/2018-2ª Câmara (Relator: Aroldo Cedraz) , 2.384/2018-2ª Câmara (Relator: José Múcio Monteiro) , 2.014/2018-2ª Câmara (Relator: Aroldo Cedraz) , 901/2018-2ª Câmara (Relator: José Múcio Monteiro) , entre outros) .
Evidências da irregularidade: Relatório de verificação in loco 27-1/2014 da Divisão de Convênios e Gestão/SE/MS (peça 8) e extratos bancários (peça 9) ; extrato Siconv (peça 36) .
Normas infringidas: Constituição  Federal  (art.  70,  parágrafo  único) ,  Lei  8.443/1992  (art.  8º c/c o art. 16, inc.  III,  alínea  'a') ,  Decreto-lei  200/1967  (art.  93) ,  Decreto-lei 201/1967  (art.  1º) ,  Lei  8.429/1992 (art.  11,  inciso  VI) , Decreto  93.872/1986  (arts.  66,  145  e  148) ,  Portaria  Interministerial MPOG/MF/CGU  507/2011  (art. 82, § 1º, inciso I) , subitens 2.3 e 2.20 do inciso II da cláusula segunda do termo de convênio (peça 5, p. 2 e 5) .
Débito relacionado aos responsáveis Associação Brasileira de Caridade (14.483.762/0001-09) e Manoelito Carneiro da Silva (XXX.381.065-XX) :
	Data de ocorrência
	Valor histórico (R$) 

	29/8/2013
	90.612,00

       Valor atualizado do débito (sem juros) em 4/6/2020: R$ 129.991,98Cofre credor: Fundo Nacional de Saúde.
Responsável: Associação Brasileira de Caridade (14.483.762/0001-09) .
Conduta: omitir-se no dever de prestar contas dos valores recebidos por meio do Convênio 31.375/2012, registro Siconv 773596, sendo que estava obrigado a apresentar a prestação de contas até 26/10/2014.
Nexo de causalidade: a conduta descrita impediu o estabelecimento do nexo causal entre as possíveis despesas efetuadas com os recursos recebidos, no âmbito do instrumento em questão, no período de 27/12/2012 a 26/8/2014.
Culpabilidade: não há excludentes de ilicitude, de culpabilidade e de punibilidade; é razoável supor que o administrador responsável pela pessoa jurídica tinha consciência da ilicitude de sua conduta; era exigível conduta diversa da praticada, qual seja, desincumbir-se do seu dever por meio da apresentação da prestação de contas no prazo e forma devidos. 
Responsável: Manoelito Carneiro da Silva (XXX.381.065-XX) .
Conduta: omitir-se no dever de prestar contas dos valores recebidos por meio por meio do Convênio 31.375/2012, registro Siconv 773596, sendo que estava obrigado a apresentar a prestação de contas até 26/10/2014.
Nexo de causalidade: a conduta descrita impediu o estabelecimento do nexo causal entre as possíveis despesas efetuadas com os recursos recebidos, no âmbito do instrumento em questão, no período de 27/12/2012 a 26/8/2014.
Culpabilidade: não há excludentes de ilicitude, de culpabilidade e de punibilidade; é razoável supor que o responsável tinha consciência da ilicitude de sua conduta; era exigível conduta diversa da praticada, qual seja, desincumbir-se do seu dever por meio da apresentação da prestação de contas no prazo e forma devidos. 
Na instrução técnica precedente (peça 37) , foi proposta a realização de citação do Sr. Manoelito Carneiro da Silva (XXX.381.065-XX) e da Associação Brasileira de Caridade (14.483.762/0001-09) .
Irregularidade 2: Não cumprimento do prazo originalmente estipulado para prestação de contas do Convênio 31.375/2012 (registro Siconv 773596) , cujo prazo encerrou-se em 26/10/2014.
Fundamentação para o encaminhamento: 
A omissão no dever de prestar contas no prazo devido configura grave infração à norma legal, nos termos do art. 8º da Lei 8.443/1992, bem como do art. 84 do Decreto-Lei 200/1967. Aliás, a inobservância do dever formal de prestar contas atenta contra o art. 70, parágrafo único, da Constituição Federal. 
Assim, cabe ao gestor cujo mandato coincidir com o vencimento do prazo para tal mister, ainda que não seja o responsável pela gestão dos recursos públicos, desincumbir-se desse dever jurídico, apresentando, formalmente, toda a documentação exigida pela legislação a título de prestação de contas, em conformidade com o princípio da continuidade administrativa. Na impossibilidade de fazê-lo, deverá adotar as medidas legais para o resguardo do patrimônio público, conforme a Súmula TCU 230. 
Deixar de prestar contas quando se está obrigado a fazê-lo, no prazo e forma estabelecidos pela legislação, constitui irregularidade grave, nos termos da lei e da jurisprudência do TCU (Acórdão 6897/2018-TCU-Segunda Câmara, Relator: Aroldo Cedraz; Acórdão 6.730/20181ª Câmara, Relator: Benjamin Zymler; Acórdão 2628/2004-TCU-Primeira Câmara, Relator: Augusto Sherman; Acórdão 5770/2009-TCU-Primeira Câmara, Relator: Walton Alencar Rodrigues) .
Evidências da irregularidade: Relatório de verificação in loco 27-1/2014 da Divisão de Convênios e Gestão/SE/MS (peça 8) ; extrato Siconv (peça 36) .
Normas infringidas: art. 37, caput, c/c o art. 70, parágrafo único, da Constituição da República Federativa do Brasil; art. 93 do Decreto-lei 200/1967; art. 66 do Decreto 93.872/1986; cláusula décima do termo do Convênio 31.375/2012 (peça 5, p. 11) .
Responsável: Manoelito Carneiro da Silva (XXX.381.065-XX) , na condição de presidente da Associação Brasileira de Caridade (14.483.762/0001-09) 
Conduta: Descumprir o prazo originalmente estipulado para prestação de contas dos recursos federais recebidos à conta do Convênio 31.375/2012 (registro Siconv 773596) , o qual se encerrou em 26/10/2014.
Nexo de Causalidade: a conduta descrita impediu o estabelecimento do nexo causal entre as possíveis despesas efetuadas com os recursos recebidos, no âmbito do Convênio 31.375/2012 (registro Siconv 773596) , o qual teve vigência no período de 27/12/2012 a 26/8/2014, em afronta ao art. 37, caput, c/c o art. 70, parágrafo único, da Constituição da República Federativa do Brasil; art. 93 do Decreto-lei 200/1967; art. 66 do Decreto 93.872/1986; cláusula décima do termo do Convênio 31.375/2012 (peça 5, p. 11) .
Culpabilidade: Não há nos autos elementos que permitam concluir pela boa-fé do responsável. É razoável afirmar que era possível ao responsável ter consciência da ilicitude dos atos, sendo lhe exigível conduta diversa, no sentido de desincumbir-se do seu dever por meio da apresentação da prestação de contas no prazo e forma devidos.
Na instrução técnica precedente (peça 37) , foi proposta a realização de audiência do Sr. Manoelito Carneiro da Silva (XXX.381.065-XX) .
 Em consulta aos sistemas corporativos do instaurador (SICONV) , realizada na data de 4/6/2020 (peça 36) , verifica-se que os responsáveis também não apresentaram contas junto ao instaurador e continuam inadimplentes.
Prescrição da Pretensão Punitiva
 Vale ressaltar que a pretensão punitiva do TCU, conforme Acórdão 1441/2016-TCU-Plenário, Relator: Benjamin Zymler, que uniformizou a jurisprudência acerca dessa questão, subordina-se ao prazo geral de prescrição indicado no art. 205 do Código Civil, que é de dez anos, contado da data de ocorrência da irregularidade sancionada, nos termos do art. 189 do Código Civil, sendo este prazo interrompido pelo ato que ordenar a citação, a audiência ou a oitiva dos responsáveis.
No caso em exame, a perspectiva de aplicação de penalidade aos responsáveis dificilmente será alcançada pela prescrição, uma vez que a irregularidade sancionada deu-se em 27/10/2014 e o ato de ordenação da citação muito provavelmente ocorrerá em prazo inferior a dez anos.
Análise das Citações/Audiências
 Apesar de o Sr. Manoelito Carneiro da Silva (XXX.381.065-XX) ter tomado ciência do expediente que lhe foi encaminhado (peça 44) , conforme atesta o aviso de recebimento (AR) que compõe a peça 46, não atendeu a citação e a audiência e não se manifestou quanto às irregularidades verificadas.
A Associação Brasileira de Caridade (14.483.762/0001-09) , citada por via editalícia (peça 48) , não atendeu a citação e não se manifestou quanto às irregularidades verificadas. Destaca-se que, antes da citação por edital, foram adotadas providências que esgotaram as tentativas de localização do responsável, consubstanciadas nas seguintes comunicações:
- Ofício 34.511/2020-Secomp-4, de 15/7/2020 (peça 43) : correspondência devolvida pelo motivo de o destinatário ter se mudado, consoante A.R. (peça 45) ;
- Ofício 52.881/2020-Secomp-4, de 1/10/2020 (peça 49) : correspondência devolvida pelo motivo de 'recusa', consoante A.R. (peça 53) ;
- Ofício 52.890/2020-Secomp-4, de 1/10/2020 (peça 50) : correspondência devolvida pelo motivo de estar 'ausente', consoante A.R. (peça 52) . 
Transcorrido o prazo regimental fixado e mantendo-se inertes os aludidos responsáveis, impõe-se que sejam considerados revéis, dando-se prosseguimento ao processo, de acordo com o art. 12, § 3º, da Lei 8.443/1992.
Cumpre tecer breves considerações sobre a forma como são realizadas as comunicações processuais no TCU. A esse respeito, destacam-se o art. 179 do Regimento Interno do TCU (Resolução 155, de 4/12/2002) e o art. 4º, inciso III, § 1º, da Resolução TCU 170, de 30 de junho de 2004, in verbis:
'Art. 179. A citação, a audiência ou a notificação, bem como a comunicação de diligência, farse-ão:
I - mediante ciência da parte, efetivada por servidor designado, por meio eletrônico, fac-símile, telegrama ou qualquer outra forma, desde que fique confirmada inequivocamente a entrega da comunicação ao destinatário;
II - mediante carta registrada, com aviso de recebimento que comprove a entrega no endereço do destinatário;
III - por edital publicado no Diário Oficial da União, quando o seu destinatário não for localizado (...) '
'Art. 3º As comunicações serão dirigidas ao responsável, ou ao interessado, ou ao dirigente de órgão ou entidade, ou ao representante legal ou ao procurador constituído nos autos, com poderes expressos no mandato para esse fim, por meio de:
I - correio eletrônico, fac-símile ou telegrama;
II - servidor designado;
III - carta registrada, com aviso de recebimento;
IV - edital publicado no Diário Oficial da União, quando o seu destinatário não for localizado, nas hipóteses em que seja necessário o exercício de defesa'.
'Art. 4º. Consideram-se entregues as comunicações:
I - efetivadas conforme disposto nos incisos I e II do artigo anterior, mediante confirmação da ciência do destinatário;
II - realizadas na forma prevista no inciso III do artigo anterior, com o retorno do aviso de recebimento, entregue comprovadamente no endereço do destinatário;
III - na data de publicação do edital no Diário Oficial da União, quando realizadas na forma prevista no inciso IV do artigo anterior.
§ 1º O endereço do destinatário deverá ser previamente confirmado mediante consulta aos sistemas disponíveis ao Tribunal ou a outros meios de informação, a qual deverá ser juntada ao respectivo processo. (...) '
Bem se vê, portanto, que a validade da citação via postal não depende de que o aviso de recebimento seja assinado pelo próprio destinatário da comunicação, o que dispensa, no caso em tela, a entrega do AR em 'mãos próprias'. A exigência da norma é no sentido de o Tribunal verificar se a correspondência foi entregue no endereço correto, residindo aqui a necessidade de certeza inequívoca. 
Não é outra a orientação da jurisprudência do TCU, conforme se verifica dos julgados a seguir transcritos:
'São válidas as comunicações processuais entregues, mediante carta registrada, no endereço correto do responsável, não havendo necessidade de que o recebimento seja feito por ele próprio' (Acórdão 3648/2013-TCU-Segunda Câmara, Relator Ministro JOSÉ JORGE) ;
'É prescindível a entrega pessoal das comunicações pelo TCU, razão pela qual não há necessidade de que o aviso de recebimento seja assinado pelo próprio destinatário. Entregandose a correspondência no endereço correto do destinatário, presume-se o recebimento da citação' (Acórdão 1019/2008-TCU-Plenário, Relator Ministro BENJAMIN ZYMLER) ;
'As comunicações do TCU, inclusive as citações, deverão ser realizadas mediante Aviso de Recebimento - AR, via Empresa Brasileira de Correios e Telégrafos, bastando para sua validade que se demonstre que a correspondência foi entregue no endereço correto' (Acórdão 1.526/2007Plenário, Relator Ministro AROLDO CEDRAZ) .
A validade do critério de comunicação processual do TCU foi referendada pelo Supremo Tribunal Federal, nos termos do julgamento do MS-AgR 25.816/DF, por meio do qual se afirmou a desnecessidade da ciência pessoal do interessado, entendendo-se suficiente a comprovação da entrega do 'AR' no endereço do destinatário:
'EMENTA: AGRAVO REGIMENTAL. MANDADO DE SEGURANÇA. DESNECESSIDADE DE INTIMAÇÃO PESSOAL DAS DECISÕES DO TRIBUNAL DE CONTAS DA UNIÃO. ART. 179 DO REGIMENTO INTERNO DO TCU. INTIMAÇÃO DO ATO IMPUGNADO POR CARTA REGISTRADA, INICIADO O PRAZO DO ART. 18 DA LEI nº 1.533/51 DA DATA CONSTANTE DO AVISO DE RECEBIMENTO. DECADÊNCIA RECONHECIDA. AGRAVO IMPROVIDO.
O envio de carta registrada com aviso de recebimento está expressamente enumerado entre os meios de comunicação de que dispõe o Tribunal de Contas da União para proceder às suas intimações.
O inciso II do art. 179 do Regimento Interno do TCU é claro ao exigir apenas a comprovação da entrega no endereço do destinatário, bastando o aviso de recebimento simples.'
No caso vertente, a citação dos responsáveis deu-se em endereços provenientes de pesquisas de endereços realizadas pelo TCU, de forma bastante zelosa, porquanto, devido ao insucesso de realizar a citação em endereços constantes nos sistemas CPF e CNPJ da Receita (peças 41-42 e 47) . A entrega do ofício citatório no endereço do Sr. Manoelito Carneiro da Silva restou comprovada. Porém, diante do insucesso na entrega do ofício citação direcionado à Associação Brasileira de Caridade nos referidos endereços (peça 41 e 47) , promoveu-se a citação por edital publicado no Diário Oficial da União (peças 48 e 51) .
Nos processos do TCU, a revelia não leva à presunção de que seriam verdadeiras todas as imputações levantadas contra os responsáveis, diferentemente do que ocorre no processo civil, em que a revelia do réu opera a presunção da verdade dos fatos narrados pelo autor. Dessa forma, a avaliação da responsabilidade do agente não pode prescindir da prova existente no processo ou para ele carreada.
Ao não apresentar sua defesa, o responsável deixou de produzir prova da regular aplicação dos recursos sob sua responsabilidade, em afronta às normas que impõem aos gestores públicos a obrigação legal de, sempre que demandados pelos órgãos de controle, apresentar os documentos que demonstrem a correta utilização das verbas públicas, a exemplo do contido no art. 93 do Decreto-Lei 200/67: 'Quem quer que utilize dinheiros públicos terá de justificar seu bom e regular emprego na conformidade das leis, regulamentos e normas emanadas das autoridades administrativas competentes.'
Mesmo as alegações de defesa não sendo apresentadas, considerando o princípio da verdade real que rege esta Corte, procurou-se buscar, em manifestações dos responsáveis na fase interna desta Tomada de Contas Especial, se havia algum argumento que pudesse ser aproveitado a seu favor, porém não foi localizada peça de defesa nestes autos, a fim de se promover análise de eventuais alegações anteriormente apresentadas. 
CONCLUSÃO
 Diante da revelia do Sr. Manoelito Carneiro da Silva (XXX.381.065-XX) e da Associação Brasileira de Caridade (14.483.762/0001-09) , e inexistindo nos autos elementos que permitam concluir pela ocorrência de boa-fé ou de outros excludentes de culpabilidade em suas condutas, propõe-se que suas contas sejam julgadas irregulares e que os responsáveis sejam condenados em débito, bem como que lhes seja aplicada a multa prevista no art. 57 da Lei 8.443/1992.
PROPOSTA DE ENCAMINHAMENTO
 Diante do exposto, submetemos os autos à consideração superior, propondo ao Tribunal:
 considerar revéis para todos os efeitos o Sr. Manoelito Carneiro da Silva (XXX.381.065-XX) e da Associação Brasileira de Caridade (14.483.762/0001-09) , dando-se prosseguimento ao processo, com fulcro no art. 12, § 3º, da Lei n. 8.443/92;
com fundamento nos arts. 1º, inciso I, e 16, inciso III, alíneas 'a' e 'c', da Lei 8.443/1992 c/c os arts. 19 e 23, inciso III, da mesma Lei, e com arts. 1º, inciso I, 209, incisos I e III, 210 e 214, inciso III, do Regimento Interno, que sejam julgadas irregulares as contas da Associação Brasileira de Caridade (14.483.762/0001-09) , na condição de entidade convenente, e do Sr. Manoelito Carneiro da Silva (XXX.381.065-XX) , na condição de presidente da Associação Brasileira de Caridade, e condená-los, em solidariedade, ao pagamento da quantia a seguir especificada, com a fixação do prazo de quinze dias, a contar das notificações, para comprovarem, perante o Tribunal (art. 214, inciso III, alínea 'a', do Regimento Interno) , o recolhimento da dívida aos cofres do Fundo Nacional de Saúde, atualizada monetariamente e acrescida dos juros de mora, calculados a partir das datas discriminadas até a data do recolhimento, na forma prevista na legislação em vigor.
	VALOR ORIGINAL (R$) 
	DATA DA OCORRÊNCIA

	90.612,00
	29/8/2013

Valor atualizado até 25/11/2020 (incluindo variação da SELIC) : R$ 148.710,51 (peça 55) 
c) aplicar ao Sr. Manoelito Carneiro da Silva (XXX.381.065-XX) e à Associação Brasileira de Caridade (14.483.762/0001-09) a multa prevista no art. 57 da Lei 8.443/1992 c/c o art. 267 do Regimento Interno, com a fixação do prazo de quinze dias, a contar das notificações, para comprovarem, perante o Tribunal (art. 214, inciso III, alínea 'a', do Regimento Interno) , o recolhimento das dívidas aos cofres do Tesouro Nacional, atualizadas monetariamente desde a data do acórdão até a dos efetivos recolhimentos, se forem pagas após o vencimento, na forma da legislação em vigor;
d) autorizar, desde logo, nos termos do art. 28, inciso II, da Lei 8.443/1992, a cobrança judicial das dívidas, caso não atendidas as notificações;
e) autorizar, caso seja de interesse dos responsáveis, o pagamento das dívidas em até 36 parcelas mensais e consecutivas, nos termos do art. 26 da Lei 8.443/1992 c/c o art. 217 do Regimento Interno, fixando-lhes o prazo de quinze dias, a contar do recebimento da notificação, para comprovarem, perante o Tribunal, o recolhimento da primeira parcela e de trinta dias, a contar da parcela anterior, para comprovarem os recolhimentos das demais parcelas, devendo incidir sobre cada valor mensal, atualizado monetariamente, os juros de mora devidos, na forma prevista na legislação em vigor;
f) esclarecer ao responsável, Sr. Manoelito Carneiro da Silva (XXX.381.065-XX) que, caso se demonstre, por via recursal, a correta aplicação dos recursos, mas não se justifique a omissão da prestação de contas, o débito poderá ser afastado, mas permanecerá a irregularidade das contas, dando-se ensejo à aplicação da multa prevista no art. 58, inciso I, da Lei 8.443/1992;
g) enviar cópia do acórdão a ser prolatado à Procuradoria da República no Estado da Bahia, nos termos do § 3º do art. 16 da Lei 8.443/1992, c/c o § 7º do art. 209 do Regimento Interno do TCU, para adoção das medidas cabíveis;
h) enviar cópia do acórdão que vier a ser proferido ao Fundo Nacional de Saúde e aos responsáveis, para ciência, e informar-lhes que a deliberação, acompanhada do Relatório e do Voto que a fundamenta, está disponível para a consulta no endereço www.tcu.gov.br/acordaos, além de esclarecer que, caso requerido, o TCU poderá fornecer sem custos as correspondentes cópias, de forma impressa."
2.	O Diretor e o Secretário-Substituto da SecexTCE ratificaram a instrução acima (peças 57 e 58) .
3.	O representante do Ministério Público junto ao Tribunal de Contas da União (MP/TCU) , em sua intervenção regimental, acolheu o encaminhamento alvitrado pela unidade técnica (peça 59) .
É o relatório.

não há

Procurador Sérgio Ricardo da Costa Caribé

TOMADA DE CONTAS ESPECIAL. FUNDO NACIONAL DE SAÚDE. CONVÊNIO. AQUISIÇÃO DE EQUIPAMENTOS E MATERIAL PERMANENTE. OMISSÃO NO DEVER DE PRESTAR CONTAS. CITAÇÃO. AUDIÊNCIA. REVELIA. CONTAS IRREGULARES. DÉBITO. MULTA. CIÊNCIA.

TOMADA DE CONTAS ESPECIAL (TCE)

Em exame, processo de tomada de contas especial instaurada pelo Fundo Nacional de Saúde (FNS) em desfavor da Associação Brasileira de Caridade e de seu presidente, sr. Manoelito Carneiro da Silva, em face da omissão na prestação de contas dos recursos repassados por meio do Convênio 31.375/2012.
2.	O referido ajuste teve como objeto dar apoio técnico e financeiro para a aquisição de equipamentos e de material permanente, sendo que sua vigência abarcou o período de 27/12/2012 a 26/8/2014, com prazo para apresentação da prestação de contas até 26/10/2014.
3.	Embora tenha sido firmado no valor de R$ 100.000,00, os recursos efetivamente repassados pelo FNS à entidade totalizaram a importância de R$ 90.612,00.
4.	No entanto, conforme consta do processo, a prestação de contas não foi encaminhada, motivo que levou o órgão concedente a notificar os responsáveis para que apresentassem a documentação pertinente ou devolvessem os valores recebidos (peças 15-18 e 20) .
5.	Diante da inércia do gestor, o FNS concluiu pela instauração de tomada de contas especial em decorrência da omissão no dever de prestar contas. O prejuízo apurado alcançou o montante total transferido, sob a responsabilidade da Associação Brasileira de Caridade e do sr. Manoelito Carneiro da Silva.
6.	Nesta Corte de Contas, foi promovida a citação dos responsáveis para que apresentassem alegações de defesa em face da não comprovação da boa e regular aplicação dos recursos.
7.	Foi, ainda, realizada a audiência do sr. Manoelito Carneiro da Silva para que justificasse a omissão no dever de prestar contas.
8.	Regularmente notificados (vide relatório à peça 54) , os responsáveis deixaram transcorrer in albis o prazo para manifestação e não recolheram o valor devido. Dessa forma, devem ser considerados revéis, dando-se prosseguimento ao processo, conforme estabelece o art. 12, § 3º, da Lei 8.443/1992.
9.	Ante a inexistência, nos autos, de elementos capazes de comprovar a boa e regular aplicação dos recursos, acolho a proposta formulada pela unidade técnica e endossada pelo Parquet especializado no sentido de julgar irregulares as presentes contas, com imputação de débito correspondente à totalidade dos valores recebidos.
10.	Consoante restou evidenciado, coube ao sr. Manoelito Carneiro da Silva a gestão e aplicação da totalidade dos recursos, devendo recair sobre ele a responsabilidade pelo ressarcimento do dano apurado. 
11.	Cumpre destacar que o ônus de comprovar a regularidade da integral aplicação dos recursos públicos compete ao gestor, por meio de documentação idônea, que demonstre, de forma efetiva e inequívoca, os gastos efetuados e o nexo de causalidade entre as despesas realizadas e os recursos federais recebidos. Dessa forma, o responsável deve trazer aos autos informações consistentes que afastem as irregularidades de forma cabal. Esse entendimento está assentado em diversos julgados, a exemplo dos Acórdão 8/2007-TCU-Primeira Câmara, 41/2007-2ª Câmara, 143/2006-1ª Câmara, 706/2003-2ª Câmara, 533/2002-2ª Câmara e 11/97-Plenário, e encontra fundamento no art. 93 do Decreto-Lei 200/1967, o qual dispõe: "Quem quer que utilize dinheiros públicos terá de justificar seu bom e regular emprego na conformidade das leis, regulamentos e normas emanadas das autoridades competentes".
12.	Do mesmo modo, deve responder pelo débito, de forma solidária, a Associação Brasileira de Caridade, uma vez que, como é sabido, na hipótese em que a pessoa jurídica de direito privado e seus administradores derem causa a dano ao erário na execução de avença celebrada com o poder público federal com vistas à realização de uma finalidade pública, incide sobre ambos a responsabilidade solidária pelo dano.
13.	Sobre o tema, esta Corte de Contas editou a Súmula 286, segundo a qual "a pessoa jurídica de direito privado destinatária de transferências voluntárias de recursos federais feitas com vistas à consecução de uma finalidade pública responde solidariamente com seus administradores pelos danos causados ao erário na aplicação desses recursos".
14.	Recai, ainda, sobre o sr. Manoelito Carneiro da Silva a responsabilidade pelo não cumprimento do prazo originalmente estipulado para prestação de contas dos recursos.
15.	Ressalta-se que o dever de prestar contas é inerente à gestão de recursos públicos, constituindo um dos pilares do sistema republicano. Ao descumpri-lo, o responsável infringe a Constituição Federal, as normas que regem a administração pública e as obrigações assumidas por meio do ajuste firmado. Essa omissão abre a possibilidade, inclusive, de que a totalidade dos recursos transferidos tenha sido desviada, em benefício do gestor ímprobo ou de pessoas por ele determinadas.
16.	Tendo em vista a gravidade de que se reveste o ato de omitir-se no dever de prestar contas, impõe-se apropriada, ainda, a aplicação da multa prevista nos arts. 19, caput, e 57 da Lei 8.443/1992 aos responsáveis. Para tanto, fixo o seu valor em R$ 68.000,00, correspondente a, aproximadamente, 50% do valor atualizado do débito.
17.	Ante o exposto, voto no sentido de que o Tribunal adote o acórdão que ora submeto à deliberação desta Primeira Câmara.
                TCU, Sala de Sessões Ministro Luciano Brandão Alves de Souza, em    de fevereiro de 2021.
BENJAMIN ZYMLER 
Relator